# Operações com arrays e matrizes em PHP

Neste capítulo serão abordados conceitos fundamentais para manipulação de dados em PHP utilizando **arrays e matrizes**. Essas estruturas são essenciais para trabalhar com coleções de valores, sendo amplamente utilizadas em aplicações web reais, como listas de usuários, produtos e resultados de consultas ao banco de dados.

Os exemplos apresentados são baseados na documentação oficial do PHP (php.net) e materiais de referência como W3Schools.

---

## O que são arrays

Um **array** é uma estrutura de dados que permite armazenar múltiplos valores em uma única variável.

Em PHP, os arrays são extremamente flexíveis, podendo armazenar:

- números
- textos
- booleanos
- até outros arrays

### Exemplo de array simples

```php
<?php
$frutas = array("Maçã", "Banana", "Laranja");

echo $frutas[0];
?>
````

### Resultado esperado

```text
Maçã
```

Neste exemplo:

* `$frutas[0]` acessa o primeiro elemento do array
* os índices começam em 0

---

## Diagrama: estrutura de um array {-}

```{r, echo=FALSE, message=FALSE, warning=FALSE}
DiagrammeR::grViz("
digraph array_simples {
  graph [layout = dot, rankdir = LR]

  node [shape = rectangle, style = filled, fillcolor = LightBlue, fontname = Helvetica]

  A [label = 'Array frutas']
  B [label = '0: Maçã']
  C [label = '1: Banana']
  D [label = '2: Laranja']

  A -> B
  A -> C
  A -> D
}
")
```

---

## Arrays associativos

Arrays associativos utilizam **chaves nomeadas** em vez de índices numéricos.

### Exemplo

```php
<?php
$pessoa = array(
    "nome" => "Ana",
    "idade" => 25,
    "cidade" => "Londrina"
);

echo $pessoa["nome"];
?>
```

### Resultado esperado

```text
Ana
```

Neste caso:

* `"nome"` é a chave
* `"Ana"` é o valor

---

## Iterando arrays com foreach

O `foreach` é utilizado para percorrer arrays de forma simples.

### Exemplo

```php
<?php
$frutas = array("Maçã", "Banana", "Laranja");

foreach ($frutas as $fruta) {
    echo $fruta . "<br>";
}
?>
```

### Resultado esperado

```text
Maçã
Banana
Laranja
```

---

## Arrays multidimensionais (matrizes)

Uma **matriz** é um array que contém outros arrays.

### Exemplo

```php
<?php
$alunos = array(
    array("Ana", 8.5),
    array("Carlos", 6.0),
    array("Maria", 9.2)
);

echo $alunos[0][0];
?>
```

### Resultado esperado

```text
Ana
```

---
## Diagrama: matriz em PHP {-}

```{r, echo=FALSE, message=FALSE, warning=FALSE}
DiagrammeR::grViz("
digraph matriz_php {
  graph [layout = dot, rankdir = TB]

  node [shape = rectangle, style = filled, fillcolor = LightYellow, fontname = Helvetica]

  A  [label = 'alunos']
  B  [label = '0']
  C  [label = '1']
  D  [label = '2']

  B1 [label = 'Ana']
  B2 [label = '8.5']

  C1 [label = 'Carlos']
  C2 [label = '6.0']

  D1 [label = 'Maria']
  D2 [label = '9.2']

  A -> B
  A -> C
  A -> D

  B -> B1
  B -> B2

  C -> C1
  C -> C2

  D -> D1
  D -> D2
}
")
```

---

## Percorrendo matrizes

Para percorrer uma matriz, utilizamos loops aninhados.

### Exemplo

```php
<?php
$alunos = array(
    array("Ana", 8.5),
    array("Carlos", 6.0),
    array("Maria", 9.2)
);

for ($i = 0; $i < count($alunos); $i++) {
    echo "Aluno: " . $alunos[$i][0] . " - Nota: " . $alunos[$i][1] . "<br>";
}
?>
```

### Resultado esperado

```text
Aluno: Ana - Nota: 8.5
Aluno: Carlos - Nota: 6.0
Aluno: Maria - Nota: 9.2
```

---

## Funções úteis para arrays

PHP possui diversas funções para manipulação de arrays.

### count()

Conta o número de elementos

```php
<?php
$frutas = array("Maçã", "Banana", "Laranja");
echo count($frutas);
?>
```

Resultado:

```text
3
```

---

### array_push()

Adiciona elementos ao final

```php
<?php
$frutas = array("Maçã");
array_push($frutas, "Banana", "Laranja");

print_r($frutas);
?>
```

Resultado:

```text
Array ( [0] => Maçã [1] => Banana [2] => Laranja )
```

---

### sort()

Ordena o array

```php
<?php
$numeros = array(3, 1, 2);
sort($numeros);

print_r($numeros);
?>
```

Resultado:

```text
Array ( [0] => 1 [1] => 2 [2] => 3 )
```

---

## Fluxo de processamento com arrays {-}

```{r, echo=FALSE, message=FALSE, warning=FALSE}
DiagrammeR::grViz("
digraph fluxo_arrays {
  graph [layout = dot, rankdir = TB]

  node [shape = rectangle, style = rounded, fontname = Helvetica, color = DarkGreen]

  A [label = 'Entrada de dados']
  B [label = 'Armazenar em array']
  C [label = 'Processamento']
  D [label = 'Exibir resultado']

  A -> B -> C -> D
}
")
```

---

## Exemplo prático: formulário com arrays

Neste exemplo, o usuário digita três notas, que são armazenadas em um array e processadas pelo PHP.

### Código completo

```php
<!DOCTYPE html>
<html lang="pt-BR">
<head>
    <meta charset="UTF-8">
    <title>Notas com Array</title>
</head>
<body>

<h1>Cadastro de Notas</h1>

<form method="post">
    Nota 1: <input type="number" name="nota1" step="0.1"><br><br>
    Nota 2: <input type="number" name="nota2" step="0.1"><br><br>
    Nota 3: <input type="number" name="nota3" step="0.1"><br><br>

    <button type="submit">Calcular Média</button>
</form>

<?php
if (isset($_POST["nota1"], $_POST["nota2"], $_POST["nota3"])) {

    $notas = array(
        $_POST["nota1"],
        $_POST["nota2"],
        $_POST["nota3"]
    );

    $soma = 0;

    foreach ($notas as $nota) {
        $soma += $nota;
    }

    $media = $soma / count($notas);

    echo "<h2>Resultado</h2>";
    echo "Notas: " . implode(", ", $notas) . "<br>";
    echo "Média: " . number_format($media, 2, ",", ".") . "<br>";

    if ($media >= 6) {
        echo "Situação: APROVADO";
    } else {
        echo "Situação: REPROVADO";
    }
}
?>

</body>
</html>
```

---

## Explicação do exemplo

Neste exemplo:

* os dados são enviados via formulário (`POST`)
* as notas são armazenadas em um **array**
* o `foreach` percorre os valores
* a média é calculada
* o resultado é exibido dinamicamente

---

## Resultado esperado

Se o usuário digitar:

```text
7, 8, 9
```

Saída:

```text
Notas: 7, 8, 9
Média: 8.00
Situação: APROVADO
```

---

## Boas práticas

Ao trabalhar com arrays em PHP:

* validar os dados recebidos
* usar nomes claros para variáveis
* utilizar funções nativas da linguagem
* evitar repetir código desnecessariamente
* comentar trechos importantes

---

## Considerações finais

Arrays e matrizes são estruturas fundamentais para o desenvolvimento em PHP. Elas permitem trabalhar com grandes volumes de dados de forma organizada e eficiente.

Ao longo da disciplina, essas estruturas serão utilizadas em conjunto com:

* formulários
* banco de dados
* padrão MVC

Esses conceitos formarão a base para o desenvolvimento de aplicações web completas.
